臺灣臺北地方法院民事判決　九十一年度簡上字第二七一號
　　上　訴　人　丙○○
　　訴訟代理人　戊○○
　　　　　　　　丁○○
　　被　上訴人　甲○○
　　訴訟代理人　乙○○
右當事人間請求遷讓房屋等事件，上訴人對於中華民國九十一年三月一日，本院新店
簡易庭九十年度店簡字第八九一號第一審判決提起上訴，本院判決如左：
　　主　　　文
上訴駁回。
第二審訴訟費用由上訴人負擔。
　　事　　　實
甲、上訴人方面：
一、聲明：
（一）原判決廢棄。
（二）被上訴人在第一審之訴駁回。
二、陳述：除與原審判決書所載者相同茲予引用外，補稱：
（一）被上訴人於原審所提出之租賃契約，其上立約人之字跡顯係由同一人所書寫，
　　　而無上訴人之筆跡，上訴人亦無授權他人代為書立；契約上之蓋章雖係真正，
　　　惟系爭契約是被上訴人繕寫後要求上訴人之妻陳蘇茶蓋印的，上訴人事後知道
　　　才承認，故上訴人否認系爭契約形式及實質之真正。
（二）兩造自民國八十九年二月起，即就系爭房屋訂有租賃契約，約定租期一年，期
　　　間自八十九年二月起至九十年一月止。然租期屆滿後，上訴人仍繼續為租賃物
　　　之使用收益，而被上訴人並未為反對之意思表示，並按月收取上訴人交付之租
　　　金，且兩造並未訂有任何書面字據或約定使用期限，是依民法第四百五十一條
　　　之規定，二造間所成立者乃不定期租賃契約。惟被上訴人竟於九十年八月間，
　　　在不符合民法第一百五十一條自助行為構成要件之情形下，以與上訴人處理債
　　　務糾紛為由，利用居於同棟大樓三樓之地緣關係，邀約左鄰右舍之債權人以強
　　　暴、脅迫方式，圍困、妨害上訴人營業，明知無法律上之權源，卻仍擅自奪取
　　　堆存於系爭房屋內上訴人所有之貨物，復留置上訴人置於系爭房屋內之一切店
　　　貨細軟，並屢以各種強制方式，百般阻撓上訴人進入系爭房屋及取出店貨。故
　　　本件係因可歸責於被上訴人之事由，致上訴人無法自由占有使用租賃物，而無
　　　以達成租賃契約之目的，依民法第二百二十六條第一項之規定，上訴人反可向
　　　被上訴人請求損害賠償。又出租人將租賃物交予承租人繼續占有使用收益，乃
　　　係租賃契約之主給付義務，被上訴人之上開行為，業使雙方租賃契約之目的無
　　　法達成，而構成債務不履行，則上訴人依民法第二百六十四條同時履行抗辯之
　　　規定，在出租人為主要對待給付前，拒絕租金之給付。再被上訴人既於九十年
　　　八月間，表明禁止上訴人再進入系爭房屋，且以強暴方式多所阻撓，則被上訴
　　　人顯有終止租約之意思表示，則被上訴人自不得依據租賃關係，請求上訴人給
　　　付自九十年九月起至九十一年二月止之租金，共計新台幣（下同）一十一萬五
　　　千元，及九十年十月、十二月之水電費一萬零三百三十八元。
（三）上訴人自九十年八月起，根本無法占有使用系爭房屋，自無受有相當於租金之
　　　利益，而系爭房屋既處於被上訴人隨時得利用之狀態，自無從致被上訴人受損
　　　害，是被上訴人自不得依據民法第一百七十九條之規定，請求上訴人給付自九
　　　十一年二月起至遷讓交還系爭房屋之日止，按月給付二萬三千元之不當得利。
三、證據：提出租期自八十九年二月八日起至九十年二月七日止系爭房屋租賃契約書
　　一份為證。
乙、被上訴人方面：
一、聲明：駁回上訴。
二、陳述：除與原審判決書所載者相同茲予引用外，補稱：
（一）上訴人於八十九年二月八日，就系爭房屋與被上訴人訂立房屋租賃契約，每月
　　　租金二萬三千元，租期一年，至九十年二月七日止；期滿復續訂租約一年至九
　　　十一年二月七日，租金相同。而立契約人欄有上訴人之印文，與續訂之租約上
　　　承租人即上訴人之印文，經以肉眼比對完全相同，足見兩造間確有租賃關係存
　　　在。
（二）上訴人於系爭房屋內既留存有貨物、細軟，顯然繼續使用系爭房屋，迄至本件
　　　一審判決被上訴人聲請假執行，本院民事執行處於九十一年五月九日，執行遷
　　　讓房屋之日止，上訴人自無法自由占有使用租賃物之情形發生。至於左鄰右舍
　　　與上訴人發生爭執，係因上訴人與配偶陳蘇茶擔任會首邀集民間互助會，冒標
　　　後為逃避責任拒不出面所致，與本件無關。
三、證據：除援用原審之立證方法外，補提台北地方法院檢察署檢察官九十年度偵字
　　第二四三七三號起訴書影本一份為證。
　　理　　　由
一、本件被上訴人於原審起訴主張：上訴人於九十年二月間，向被上訴人承租坐落於
    台北縣新店市○○路○段一○四號一樓之房屋，租期自九十年二月八日起至九十
    一年二月七日止，租金每月二萬三千元。詎上訴人自九十年九月八日起，即未再
    給付租金，另積欠水電費一萬零三百三十八元，雖屢經催促，均置之不理，今租
    約已到期，爰請求返還房屋、給付租金、水電費及租期屆至後仍占有房屋之不當
    得利等語。上訴人則以：被上訴人提出之租賃契約，有關上訴人之印章，雖確係
    真正，惟該印文乃是被上訴人繕寫後，要求上訴人之配偶陳蘇茶蓋印的，上訴人
    事後知道才承認，故上訴人否認系爭契約形式及實質之真正。至兩造自八十九年
    二月起，即就系爭房屋訂有租賃契約，然租期屆滿後，上訴人仍繼續為租賃物之
    使用收益，而被上訴人並未為反對之意思表示，並按月收取上訴人交付之租金，
    是依民法第四百五十一條之規定，二造間應成立不定期租賃契約。另被上訴人於
    九十年八月間，以與上訴人處理債務糾紛為由，邀約左鄰右舍以強暴、脅迫方式
    ，圍困、妨害上訴人營業，表明禁止上訴人再進入系爭房屋，致上訴人無法自由
    占有使用租賃物，而無以達成租賃契約之目的，則被上訴人顯有終止租約之意思
    表示，則被上訴人自不得依據租賃關係，請求上訴人給付租金。況系爭房屋處於
    被上訴人隨時得利用之狀態，被上訴人並未受有損害云云，資為抗辯。
二、兩造不爭執之事實：
　　被上訴人主張兩造於八十九年二月八日，就系爭房屋訂立租賃契約，約定每月租
　　金二萬三千元，租期自八十九年二月八日起至九十年二月七日止為期一年之事實
　　，為上訴人所自認，並有上訴人提出之租期自八十九年二月八日起至九十年二月
　　七日止系爭房屋租賃契約書一份為證，則被上訴人此部分主張之事實，自堪信為
　　真實。
三、兩造爭執之爭點：
　　至被上訴人另主張於九十年二月七日，前揭租約期滿時，兩造復續訂租約一年至
　　九十一年二月七日止，租金相同，上訴人自九十年九月八日起即未再給付租金，
　　並積欠水電費一萬零三百三十八元，雖屢經催促，均置之不理之事實；則被上訴
　　人否認之，並以前揭情詞抗辯之。是本件兩造爭執之爭點，即在於：
（一）兩造有無於九十年二月七日，續訂一年租約？
（二）兩造之租約，是否因可歸責於被上訴人之事由，致上訴人無法自由使用收益系
　　　爭房屋？
四、關於本件之爭點，分述如下；
（一）有關兩造有無於九十年二月七日，續訂一年租約之爭點：
　　　依民事訴訟法第三百五十八條第一項規定：「私文書經本人或其代理人簽名、
      蓋章或按指印或有法院或公證人之認證者，推定為真正。」經查，被上訴人主
      張兩造於九十年二月七日，續訂租約一年至九十一年二月七日止，租金亦為每
      月二萬三千元之事實，業據其提出與所述相符之房屋租賃契約書一份為證，上
      訴人復自認系爭契約上之蓋章，為上訴人所有，則揆諸前揭法條，自應推定系
      爭契約為真正。此外，上訴人亦自承已承認系爭租賃契約，是被上訴人主張兩
      造於九十年二月七日，續訂一年房屋租賃契約，應堪採信。故上訴人抗辯稱兩
      造於第一份租賃契約，於九十年二月七日屆滿，上訴人仍繼續為租賃物之使用
      收益，被上訴人並未為反對之意思表示，並按月收取上訴人交付之租金，依民
      法第四百五十一條之規定，二造間應成立不定期租賃契約，即無足採。
（二）有關兩造之租約，是否因可歸責於被上訴人之事由，致上訴人無法自由使用收
　　　益系爭房屋之爭點：
　　　另依民事訴訟法第二百七十七條規定：「當事人主張有利於己之事實者，就其
      事實有舉證之責任。但法律別有規定，或依其情形顯失公平者，不在此限。」
      本件上訴人並不否認自九十年九月起，即未繳納租金及水電費，惟抗辯稱被上
      訴人自九十年八月起，屢次以強暴、脅迫之方式，圍困、妨害上訴人營業，並
      屢以各種強制方式，阻撓上訴人進入系爭房屋，被上訴人既於九十年八月間，
      表明禁止上訴人再進入系爭房屋，則被上訴人顯有終止租約之意思表示；且上
      訴人自得就被上訴人應交付租租賃物之義務，與上訴人應給付租金之義務，主
      張同時履行抗辯云云。但被上訴人則否認之。是依上開規定，上訴人自應就上
      開抗辯，提出有利於己之證據，以證明被上訴人有阻止、妨害上訴人使用系爭
      房屋，以及終止系爭租賃契約等情。惟上訴人就此部分之抗辯，並未提出任何
      證據，以證明被上訴人有阻止、妨害上訴人使用系爭房屋，終止系爭租賃契約
      之情事。故上訴人上開抗辯，尚難信為真實。
五、按，「租賃期限自九十年二月八日起至九十一年二月七日止。」、「租金每月二
　　萬三千元。」、「租金於每月八日以前繳納。」、「乙方（指上訴人）於租期屆
　　滿後，除經甲方（指被上訴人）同意外，應即日將租賃房屋按照原狀遷空交還甲
　　方。」、「乙方如有違反本契約各條項之規定，應負損害賠償責任。」、「乙方
　　水電費及營業上必須繳納之捐稅，自行負擔。」兩造簽訂之房屋租賃契約書第二
　　條、第三條、第四條、第六條、第十三條、第十五條定有明文。本件兩造於九十
　　年二月七日，就系爭房屋續訂一年租約，租金每月二萬三千元，已如前第（一）
　　爭點部分所述。而上訴人辯稱因被上訴人自九十年八月起，屢次妨礙上訴人使用
　　收益系爭房屋，並表示終止租約，上訴人無庸再繳納自九十年九月起之租金及水
　　電費云云，並不足採，亦如前第（二）爭點部分所述。是依首揭房屋租賃契約書
　　第二條、第三條、第四條之約定，上訴人應於每月八日，按期繳納二萬三千元之
　　租金，並應於九十一年二月七日，租賃期間屆滿後，騰空系爭房屋返還被上訴人
　　。惟上訴人自九十年九月八日起，即未依約繳納租金，於租賃期間屆滿後，亦未
　　遷出系爭房屋，且積欠九十年十月份、十二月份之水電費，則依首揭房屋租賃契
　　約書第二條、第三條、第四條、第六條、第十三條、第十五條之約定，被上訴人
　　請求上訴人遷讓返還系爭房屋，並給付自九十年九月八日起至九十一年二月七日
　　止之租金，共一十一萬五千元（23000×5＝115000），及九十年十月份之水電費
　　，六千一百九十三元，十二月份之水電費，共四千一百四十五元，合計一萬零三
　　百三十八元，即有理由，應予准許。次按，「無法律上原因而受利益，致他人受
　　損害者，應返還其利益，雖有法律上之原因，而其後已不存在者亦同。」民法第
　　一百七十九條亦定有明文。末按，「無權占有他人之房屋及土地，可能獲得相當
　　於租金之利益，為社會通常之觀念。」最高法院六十一年台上字第一六九五號判
　　例，可資參照。本件上訴人於租賃期間屆滿後，無合法之正當權源，仍占有系爭
　　房屋，即屬無法律上原因，受有相當於租金之利益，致被上訴人受有損害，被上
　　訴人主張依民法第一百七十九條之規定，請求上訴人給付自租約到期之翌日起至
　　遷讓交還系爭房屋之日止，按月給付二萬三千元之不當得利予被上訴人，亦屬於
　　法有據。從而，原審為命上訴人應將坐落台北縣新店市○○路○段一○四號一樓
　　房屋遷讓交還被上訴人；上訴人應給付被上訴人十一萬五千元；並應自九十一年
　　二月八日起至交還前項房屋之日止，按月給付被上訴人二萬三千元；上訴人應另
　　給付被上訴人一萬零三百三十八元；且就本件係建築物定期租賃所生涉訟，所為
　　上訴人敗訴之判決，依職權宣告假執行；經核均無不合。上訴意旨指摘原判決不
　　當，求予廢棄改判，不應准許，其上訴應予駁回。
六、據上論結，本件上訴為無理由，依民事訴訟法第四百三十六條之一第三項、第四
　　百四十九條第一項、第七十八條、第四百六十三條、第三百八十九條第一項第三
　　款，判決如主文。
中　　　華　　　民　　　國　　九十一　　年　　　九　　　月　　 三十　　 日
　　　　　　　　　　　　　　　　 民事第六庭審判長法官　林惠瑜
　　　　　　　　　　　　　　　　　　　　　　　　 法官　詹駿鴻
　　　　　　　　　　　　　　　　　　　　　　　　 法官　姜悌文
右為正本係照原本作成
本判決不得上訴
中　　　華　　　民　　　國　　九十一　　年　　　九　　　月　　 三十　　 日
　　　　　　　　　　　　　　　　　　　　　　法院書記官　陳鳳瀴
